ACORDAO-COMPLETO-2362875

ACÓRDÃO 13235/2019 ATA 39/2019 - PRIMEIRA CÂMARA

VISTOS, relatados e discutidos estes autos de tomada de contas especial instaurada pelo Fundo Nacional de Saúde - FNS, em decorrência da não comprovação de despesas executadas com recursos do SUS no exercício de 2012, no âmbito do Município de São Caetano de Odivelas/PA; 
ACORDAM os Ministros do Tribunal de Contas da União, reunidos em sessão de 1ª Câmara, ante as razões expostas pelo Relator, em:
9.1. considerar revel a Sra. Ana Alzira Maciel dos Reis (CPF XXX.287.052-XX) , nos termos do disposto no art. 12, §3º, da Lei 8.443/92;
9.2. julgar irregulares as contas da Sra. Ana Alzira Maciel dos Reis (CPF XXX.287.052-XX) , com fundamento nos arts. 1º, inciso I, 16, inciso III, alíneas “b” e “c”, da Lei 8.443/1992 c/c os arts. 19 e 23, inciso III, da mesma Lei, condenando-a ao pagamento das quantias a seguir discriminadas, com a fixação do prazo de quinze dias, a contar da notificação, para comprovar, perante o Tribunal (art. 214, inciso III, alínea “a”, do Regimento Interno) , o recolhimento da dívida aos cofres do Fundo Nacional de Saúde - FNS, atualizada monetariamente e acrescida dos juros de mora, calculados a partir das respectivas datas, até a data do recolhimento, na forma prevista na legislação em vigor:
                      TRIBUNAL DE CONTAS DA UNIÃO	TC Processo 003.723/2017-8
	DATA DA OCORRÊNCIA
	VALOR ORIGINAL (R$) 

	11/1/2012
	800,52

	12/1/2012
	800,52

	12/1/2012
	1.600,00

	12/1/2012
	3.307,73

	12/1/2012
	1.800,43

	12/1/2012
	3.000,45

	12/1/2012
	1.000,44

	13/2/2012
	800,52

	16/2/2012
	4.000,00

	16/2/2012
	1.000,00

	16/2/2012
	2.500,00

	17/2/2012
	1.687,33

	16/3/2012
	800,52

	20/3/2012
	2.500,00

	21/3/2012
	3.000,00

	21/3/2012
	2.492,00

	29/3/2012
	180,00

	12/4/2012
	800,52

	20/4/2012
	588,00

	20/4/2012
	2.500,00

	26/4/2012
	1.687,33

	4/5/2012
	36.521,95

	4/5/2012
	36.521,95

	15/5/2012
	8.973,09

	15/5/2012
	800,52

	23/5/2012
	2.500,00

	8/6/2012
	20.670,00

	12/6/2012
	800,52

	14/6/2012
	1.005,22

	15/6/2012
	12.369,67

	20/6/2012
	2.500,00

	26/6/2012
	250,00

	17/7/2012
	1.687,33

	17/7/2012
	800,52

	20/7/2012
	2.500,00

	2/8/2012
	1.687,33

	2/8/2012
	8.861,75

	10/8/2012
	504,55

	10/8/2012
	865,50

	16/8/2012
	800,52

	22/8/2012
	3.000,00

	29/8/2012
	2.000,01

	30/8/2012
	1.058,80

	13/9/2012
	568,00

	14/9/2012
	800,00

	18/9/2012
	4.460,20

	18/9/2012
	800,52

	26/9/2012
	1.419,31

	26/9/2012
	3.003,51

	26/9/2012
	4.460,17

	26/9/2012
	3.600,00

	3/10/2012
	1.952,00

	3/10/2012
	1.687,33

	3/10/2012
	1.114,90

	3/10/2012
	2.520,57

	16/10/2012
	180,00

	24/10/2012
	800,52

	25/10/2012
	3.600,00

	8/11/2012
	1.420,00

	13/11/2012
	800,52

	22/11/2012
	3.600,00

	28/11/2012
	568,00

	28/11/2012
	3.124,05

	28/11/2012
	1.039,71

	29/11/2012
	300,00

	7/12/2012
	5.224,50

	12/12/2012
	270,00

	12/12/2012
	270,00

	12/12/2012
	270,00

	20/12/2012
	1.143,53

	20/12/2012
	4.000,00

	20/12/2012
	707,09

	20/12/2012
	3.600,00

	20/12/2012
	800,52

	27/12/2012
	800,52

9.3. aplicar a Sra. Ana Alzira Maciel dos Reis (CPF XXX.287.052-XX) a multa prevista no art. 57 da Lei 8.443/1992, no valor de R$ 30.000,00 (trinta mil reais) , com a fixação do prazo de quinze dias, a contar da notificação, para comprovar, perante o Tribunal (art. 214, inciso III, alínea “a”, do Regimento Interno) , o recolhimento da dívida aos cofres do Tesouro Nacional, atualizada monetariamente desde a data deste acórdão até a data do efetivo recolhimento, se for paga após o vencimento, na forma da legislação em vigor;
9.4. autorizar, desde logo, nos termos do art. 28, inciso II, da Lei 8.443/1992, a cobrança judicial da dívida caso não atendida a notificação;  
9.5. dar ciência deste acórdão ao Fundo Nacional de Saúde - FNS, bem como à Procuradoria da República no Estado do Pará, nos termos do § 3º do art. 16 da Lei 8.443/1992, para as providências que considere cabíveis.

Tomada de contas especial instaurada em decorrência da não comprovação de despesas executadas com recursos do SUS no exercício de 2012.

Primeira Câmara

Município de São Caetano de Odivelas/PA.

3. Responsável: Ana Alzira Maciel dos Reis (CPF XXX.287.052-XX).

13.1. Ministros presentes: Walton Alencar Rodrigues (Presidente), Benjamin Zymler, Bruno Dantas e Vital do Rêgo.
13.2. Ministros-Substitutos presentes: Augusto Sherman Cavalcanti (Relator) e Weder de Oliveira.

AUGUSTO SHERMAN

Adoto, como relatório, a instrução elaborada no âmbito da Secretaria de Controle Externo de Tomada de Contas Especial, que contou com a anuência dos dirigentes da unidade técnica e do Ministério Público (peças 23 a 26) :
“INTRODUÇÃO
1.	Cuidam os autos de tomada de contas especial instaurada pelo Fundo Nacional de Saúde (FNS) em desfavor do Sr. Rubens de Oliveira Barbalho, Prefeito Municipal de São Caetano de Odivelas – PA de 1/1/2009 a 31/12/2012, e da Sra. Ana Alzira Maciel dos Reis, Secretária Municipal de Saúde de São Caetano de Odivelas – PA de 1º/3/2008 a 31/12/2012, em razão da não comprovação de despesas executadas com recursos do SUS no exercício de 2012.
HISTÓRICO 
2.	O processo originou-se das constatações contidas no Relatório de Auditoria 13220 (peça 2, p. 91-174) do Departamento Nacional de Auditoria do SUS (Denasus) , realizada na Secretaria Municipal de Saúde de São Caetano de Odivelas – PA com o objetivo de avaliar a Atenção Básica à saúde dispensada aos usuários do Sistema Único de Saúde – SUS, a aplicação dos recursos financeiros, a efetividade dos instrumentos de gestão e a organização/atuação do controle social.
3.	A auditoria constatou dano ao erário de R$ 243.169,01 (peça 2, p. 155) , devido às seguintes irregularidades:
3.1.	Ausência de documentação que comprove a pertinência das despesas realizadas com prestação de serviços de exames de Citologia na Prevenção do Câncer Cérvico Uterino - PCCU e exames de ultrassonografia, no montante de R$ 39.806,76 (Constatação n. 255610, Ressarcimentos n. 107632, 107633, 107626, 107634, 107627, 107635, 107628, 107636, 107629, 107637, 107630, 107638, 107631, 107639, 107640, 107622, 107641, 107623, 107642, 107624, 107625, 107643, 107644) ;
3.2.	Ausência de documentação para verificar a pertinência das despesas com combustíveis, no valor R$ 52.817,96 (Constatação n. 255617, Ressarcimentos n. 107645, 107646, 107647, 107649, 107648, 107650, 107651, 107652, 108000, 107653, 108001, 107654, 107655, 107656, 107657, 107659, 107658, 107660, 107663, 107662, 107661) ; 
3.3.	Despesa de Média e Alta Complexidade paga com recursos do PAB-FIXO, no valor de R$ 588,00 (Constatação n. 256390, Ressarcimento n. 108325) ; 
3.4.	Despesas fora da finalidade pagas com recursos do Bloco de Atenção Básica, no montante de R$ 150,00 (Constatação n. 256389, Ressarcimento n. 108326) ;
3.5.	Débitos nos extratos bancários das contas correntes n. 14496-7 (BL AFB) e 14497-5 (BL ATB) , sem comprovação documental, no montante de R$ 149.806,29 (Constatação n. 256380, Ressarcimentos n. 108333, 108348, 108352, 108381, 108355, 108356, 108361, 108363, 108364, 108367, 108370, 108371, 108372, 108373, 108374, 108375, 108376, 108377, 108378, 108379, 108380) .
4.	O detalhamento do débito realizado pelo Denasus consta da peça 2, p. 137-155. 
5.	O Relatório Completo do Tomador de Contas 000156/2016 (peça 1, p. 7-11) , acompanhando entendimento do Denasus, caracterizou a responsabilidade do Sr. Rubens de Oliveira Barbalho, Prefeito Municipal de São Caetano de Odivelas – PA de 1/1/2009 a 31/12/2012, e da Sra. Ana Alzira Maciel dos Reis, Secretária Municipal de Saúde de São Caetano de Odivelas – PA de 1º/3/2008 a 31/12/2012.
6.	O Relatório de Auditoria 1143/2016 da Controladoria Geral da União (peça 1, p. 24-26) retrata as questões relatadas no Relatório de Tomada de Contas Especial. 
7.	Diante disso, a CGU emitiu certificado de irregularidade das contas (peça 1, p. 27) , acompanhado do parecer do dirigente do órgão de controle interno (peça 1, p. 28) , tendo o Ministro de Estado da Saúde, Sr. Ricardo Barros, registrado o conhecimento das conclusões daquele órgão de controle interno (peça 1, p. 29) . A responsabilização foi devidamente inscrita no Siafi (peça 1, p. 19-20) .
8.	A presente tomada de contas especial foi autuada no TCU em 17/2/2017, dando início à fase externa da TCE.
9.	A instrução à peça 7 corroborou, em parte, a análise empreendida na fase interna desta tomada de contas especial. Explicitou que os débitos afetos às Constatações n. 256389 e 256390, descritas nos itens 3.3 e 3.4 supra, referem-se a despesas executadas em desvio de finalidade, de modo que a responsabilidade pelo ressarcimento recairia sobre o município de São Caetano de Odivelas – PA, em linha com o que restou assentado no item 9.3.2.2 do Acórdão 1072/2017-TCU-Plenário (rel. Ministro Bruno Dantas) . Todavia, considerando que referidas despesas totalizam R$ 738,00, deixou de propor a citação do ente federado em homenagem à racionalidade administrativa e à economia processual. 
10.	 Quanto às Constatações n. 255610, 255617 e 256380, descritas nos itens 3.1, 3.2 e 3.5 supra, a mencionada instrução anuiu à quantificação do débito, no valor histórico de R$ 242.431,01, mas divergiu quanto à inclusão do Sr. Rubens de Oliveira Barbalho no polo passivo desta TCE, em consonância com o art. 9º, inciso III, da Lei 8.080/1990 e a jurisprudência desta Corte de Contas, vez que inexistem elementos que permitam afirmar que os recursos do Fundo Municipal de Saúde de São Caetano de Odivelas – PA não foram geridos pelo secretário de saúde. Consequentemente, defendeu que a responsabilidade recairia somente sobre a Sra. Ana Alzira Maciel dos Reis, Secretária Municipal de Saúde de São Caetano de Odivelas – PA de 1º/3/2008 a 31/12/2012.
11.	Ante a anuência a essas conclusões pelo corpo dirigente da Secex-PA (peças 8-9) e com fulcro na delegação de competência conferida pelo Relator, Ministro Augusto Sherman Cavalcanti, consubstanciada no art. 1º, inciso VII, da Portaria n. 10, de 15/8/2017, promoveu-se a citação da responsável por intermédio do ofício 1674/2017-TCU/SECEX-PA (peça 11) , para que apresentasse alegações de defesa ou recolhesse o débito decorrente da irregularidade a seguir detalhada:
11.1.	Responsável:  Ana Alzira Maciel dos Reis.
11.1.1.	Irregularidade: não comprovação da boa e regular aplicação dos recursos federais recebidos pelo município de São Caetano de Odivelas – PA, em face das seguintes despesas com recursos do Piso de Atenção Básica (PAB) , no exercício de 2012, conforme constatou o Relatório de Auditoria n. 13220, do Denasus, decorrente de fiscalização realizada no município em abril de 2013: a) pagamento de exames de lâminas de PCCU e de exames de ultrassonografia a Lídia Nascimento Xavier, Michelyne Souza Moraes e Mauro Sérgio de Almeida Campelo, sem comprovação documental em virtude da não apresentação da relação de pacientes atendidos, número de exames realizados, data e valores unitários dos exames; b) aquisição de combustível à empresa T. T. Ltda. sem comprovação documental em virtude da não apresentação da relação de veículos, controle de abastecimento, quilometragem e condutores; c) despesas não comprovadas, constando do extrato bancário mas sem documentação contábil e fiscal comprobatória.
11.1.2.	Conduta: efetuar despesas no exercício de 2012 com recursos do Piso de Atenção Básica (PAB) para os quais não foram apresentados documentos comprobatórios ou os documentos apresentados não continham elementos capazes de atestar a execução da despesa, quando deveria efetuar as despesas mediante documentação capaz de atestar a sua execução.
11.1.3.	Dispositivos violados: arts. 62 e 63 da Lei 4.320/1964, art. 77 do Decreto-Lei 200/1967, art. 36, § 2º, alínea ‘c’, do Decreto 93.872/1986 e art. 11 do Decreto 1.651/1995.
12.	Devolvida a missiva endereçada à Sra. Ana Alzira Maciel dos Reis por ‘não procurado’ (peças 12 e 15) , novo ofício foi encaminhado para outro endereço atribuído à responsável constante dos autos (peça 3, p. 159) : 1990/2017-TCU/SECEX-PA (peça 16) . Novamente frustrada a notificação por ‘não procurado’ (peças 17-18) , a Secex-PA promoveu citação por edital (peças 19-21) .
EXAME TÉCNICO
Caracterização das irregularidades geradoras do dano ao erário
13.	Extrai-se do relatório do Denasus e do relatório do tomador de contas a seguinte irregularidade:
13.1.	Irregularidade: não comprovação da boa e regular aplicação dos recursos federais recebidos pelo município de São Caetano de Odivelas – PA, em face das seguintes despesas com recursos do Piso de Atenção Básica (PAB) , no exercício de 2012, conforme constatou o Relatório de Auditoria n. 13220, do Denasus, decorrente de fiscalização realizada no município em abril de 2013: a) pagamento de exames de lâminas de PCCU e de exames de ultrassonografia a Lídia Nascimento Xavier, Michelyne Souza Moraes e Mauro Sérgio de Almeida Campelo, sem comprovação documental em virtude da não apresentação da relação de pacientes atendidos, número de exames realizados, data e valores unitários dos exames; b) aquisição de combustível à empresa T. T. Ltda. sem comprovação documental em virtude da não apresentação da relação de veículos, controle de abastecimento, quilometragem e condutores; c) despesas não comprovadas, constando do extrato bancário mas sem documentação contábil e fiscal comprobatória;
13.1.1.	Valor histórico: R$ 242.431,01;
13.1.2.	Dispositivos violados: arts. 62 e 63 da Lei 4.320/1964, art. 77 do Decreto-Lei 200/1967, art. 36, § 2º, alínea ‘c’, do Decreto 93.872/1986 e art. 11 do Decreto 1.651/1995;
13.1.3.	Responsável: Sra. Ana Alzira Maciel dos Reis, Secretária Municipal de Saúde de São Caetano de Odivelas – PA de 1º/3/2008 a 31/12/2012;
13.1.4.	Conduta: efetuar despesas no exercício de 2012 com recursos do Piso de Atenção Básica (PAB) para os quais não foram apresentados documentos comprobatórios ou os documentos apresentados não continham elementos capazes de atestar a execução da despesa, quando deveria efetuar as despesas mediante documentação capaz de atestar a sua execução;
13.1.5.	Evidências: Constatações n. 255610 (peça 2, p. 124) , 255617 (peça 2, p. 127-128) e 256380 (peça 2, p. 125) do Relatório de Auditoria 13220 do Denasus.
14.	Ressalte-se que a ocorrência se refere à falta e/ou falha na documentação comprobatória das despesas, como descrito no Relatório de Auditoria 13220 do Denasus (peça 2, p. 91-174) .
15.	Na seara do Direito Financeiro, é cediço que cabe ao responsável demonstrar, por meio da documentação exigida na legislação de regência, a boa e regular aplicação dos recursos públicos federais geridos, em obediência ao disposto no art. 37, caput, e art. 70, parágrafo único, da Constituição Federal, no art. 93 do Decreto-Lei 200/1967 e nos arts. 66 e 145 do Decreto 93.872/1986. 
16.	A regularidade do pagamento com recursos públicos somente é assegurada com a observância dos procedimentos prévios de liquidação e empenho da despesa fixados nos arts. 60 a 64 da Lei 4.320/1964 e demais normas regentes.
17.	Ante esse arcabouço normativo, a gestora aqui responsabilizada deveria comprovar que os pagamentos foram precedidos do devido atesto, liquidação e empenho, em respeito à legislação pátria, com respaldo em documentos hábeis a comprovar a despesa (notas fiscais, planilhas, fichas de controle de estoque etc.) .
Individualização das Condutas
18.	Cabe ressaltar que a responsabilização da agente pública integrante da relação processual desta TCE é compatível com o entendimento firmado pelo TCU no item 9.3.3 do Acórdão 1072/2017-TCU-Plenário (rel. Ministro Bruno Dantas) , segundo o qual o dano ao erário deve ser restituído ao FNS pelos gestores: 
9.3.3. tratando-se de débito decorrente de dano ao erário propriamente dito, cabe ao gestor responsável pela irregularidade a obrigação de devolver os recursos, visto que, nessas situações, não há evidências de que eles tenham sido aplicados em prol de alguma finalidade pública, devendo a recomposição ser feita ao Fundo Nacional de Saúde, em respeito ao disposto no art. 2º, inciso VII, do Decreto 3.964/2001 combinado com o art. 33, § 4º, da Lei 8.080/1990.
19.	A responsabilidade pela ausência de comprovação da regularidade de aplicação dos recursos nas unidades de saúde deve incidir sobre o secretário municipal de saúde. Cumpre observar que, conforme disposto no art. 9º, caput e inciso III, da Lei n. 8.080/1990, é competência do secretário municipal de saúde a gestão do Sistema Único de Saúde (SUS) na esfera municipal.
20.	O prefeito municipal, todavia, pode vir a responder por irregularidades na aplicação de recursos do Sistema Único de Saúde (SUS) caso delas participe ativamente. Nessa linha de compreensão, conquanto as normas em referência confiram embasamento à responsabilização do secretário municipal de saúde por irregularidades na aplicação de recursos do SUS transferidos ao município, não afastam a responsabilidade dos prefeitos.
21.	Encontram-se na jurisprudência desta Corte diversos julgados nessa direção, podendo ser citados os Acórdão 6347/2013-TCU-Primeira Câmara (rel. Ministro José Múcio Monteiro) , 704/2013-TCU-2ª Câmara (rel. Ministro André de Carvalho) e 284/2014-TCU-1ª Câmara (rel. Ministro José Múcio Monteiro) . Ressalte-se que, conforme entendimento adotado no Acórdão 6230/2014-TCU-Segunda Câmara (rel. Ministro Marcos Bemquerer) , impõe-se a responsabilização do titular da prefeitura em solidariedade com os ex-secretários de saúde quando tenha concorrido indiretamente para as irregularidades, desde que configurada atuação culposa in vigilando ou in eligendo.
22.	No caso em tela, a equipe de auditoria não identificou participação direta ou indireta do prefeito na gestão do Fundo Municipal de Saúde, a despeito de o incluir no polo passivo desta TCE durante a fase interna. Nesse ponto, corrobora-se o exame efetuado na instrução à peça 7, a seguir reproduzido, no sentido de excluir da relação processual o Sr. Rubens de Oliveira Barbalho, Prefeito Municipal de São Caetano de Odivelas – PA de 1/1/2009 a 31/12/2012:
Gestor responsável 
16. A responsabilização constatada pelo instaurador recaiu sobre o Sr. Rubens de Oliveira Barbalho e a Sra. Ana Alzira Maciel dos Reis, respectivamente prefeito e secretária Municipal de Saúde de São Caetano de Odivelas/PA à época dos fatos, a quem se imputou o valor original de R$ 243.169,01. 
17. Regularmente notificados tanto na fase de esgotamento das medidas administrativas quanto após a instauração do processo de TCE, o ex-prefeito Rubens de Oliveira Barbalho (peça 2, ofício de p. 13 e aviso de recebimento de p. 15; peça 3, ofício de p. 143 e aviso de recebimento de p. 144, e ofício de p. 185-193 e aviso de recebimento de p. 199) e a ex-secretária Municipal de Saúde Ana Alzira Maciel dos Reis (peça 2, ofício de p. 4 e aviso de recebimento de p. 6, e ofício de p. 23 e aviso de recebimento de p. 24; peça 3, ofício de p. 140 e aviso de recebimento de p. 141, e ofício de p. 175-183 e aviso de recebimento de p. 198) não recolheram o valor cobrado nem apresentaram justificativas para a ocorrência das irregularidades. 
18. No que diz respeito ao gestor a ser responsabilizado, segundo o art. 9º, inciso III, e art. 18 da Lei 8.080/1990, a direção do SUS no âmbito do município compete ao secretário municipal de saúde ou cargo equivalente. 
19. Conforme entendimento fixado no Acórdão 5509/2013-TCU-Segunda Câmara, relatado pela Ministra Ana Arraes, ‘a responsabilidade pela gestão dos recursos do Fundo Municipal de Saúde é do secretário de saúde’. Para a relatora, ‘independentemente da participação de outros agentes na prática de determinados atos de administração dos recursos, remanesce para a ex-secretária a responsabilidade primeira pela correta aplicação dos recursos e pelo alcance dos objetivos estabelecidos no pacto pela saúde’. 
20. Somente quando presentes nos autos evidências de que o chefe do Poder Executivo avocou para si a competência legalmente atribuída ao secretário de saúde para gerir os recursos do fundo é que o TCU tem admitido excluir a responsabilidade do secretário de saúde para imputá-la diretamente ao prefeito (Acórdão 6008/2014-TCU-Primeira Câmara, relatado pelo Ministro José Múcio Monteiro) . A esse entendimento se filia o Acórdão 2211/2016-TCU-Primeira Câmara, relatado pelo Ministro Augusto Sherman, de seguinte enunciado: ‘Inexistindo provas da atuação do secretário municipal de saúde na gestão de recursos do SUS, sua responsabilidade por eventuais irregularidades deve ser excluída, a despeito de a direção do SUS lhe ser atribuída, como regra, por força do art. 9º, inciso III, da Lei 8.080/1990’. 
21. A responsabilização do prefeito somente ocorre, portanto, quando existentes elementos comprobatórios de que atuou em substituição ao secretário municipal na gestão dos recursos da saúde, conforme se depreende do enunciado do Acórdão 7503/2015-TCU-Primeira Câmara, relatado pelo Ministro Walton Alencar Rodrigues: ‘O prefeito somente responde por irregularidades na aplicação de recursos do Sistema Único de Saúde (SUS) caso delas participe ativamente, pois, no âmbito municipal, a direção do SUS é competência da respectiva secretaria de saúde ou órgão equivalente (art. 9º, inciso III, da Lei 8.080/1990) ’. Idêntica linha decisória é seguida pelo Acórdão 1997/2016-TCU-Plenário, relatado pelo Ministro Raimundo Carreiro, de seguinte enunciado: ‘Na ausência de evidências de que o prefeito municipal tenha participado de atos e procedimentos irregulares na aplicação de recursos do Sistema Único de Saúde (SUS) , a responsabilidade pelas ocorrências apuradas deve recair unicamente sobre o secretário municipal de saúde, em face das disposições contidas nas Leis 8.080/1990 e 8.142/1990’. 
22. Convém observar ainda a inadequação jurídica de, sob o argumento de culpa in eligendo ou in vigilando, atribuir solidariedade ao prefeito pelas irregularidades cometidas no âmbito da secretaria municipal de saúde. 
23. Nos casos de gestão de recursos em que o prefeito delega a secretários ou outros subordinados a competência para a prática de atos de execução da despesa, é pacífica a jurisprudência deste Tribunal no sentido de que ‘a delegação de competência não retira a responsabilidade de quem delega’ (entre outros, os acórdãos 54/1992, relatado pelo Ministro Bento José Bugarin, 56/1992, relatado pelo Ministro Fernando Gonçalves, 1.619/2004, relatado pelo Ministro Walton Alencar Rodrigues, e 1.843/2005, relatado pelo Ministro Walton Alencar Rodrigues, todos do Plenário, 153/2001, relatado pelo Ministro Valmir Campelo, e 726/2007, relatado pelo Ministro Guilherme Palmeira, da Segunda Câmara, e 1.247/2006, relatado pelo Ministro Guilherme Palmeira, da Primeira Câmara) . 
24. Relativamente, porém, aos recursos do Fundo Municipal de Saúde, não há que se falar em delegação por parte do prefeito, pois a competência para gerir os recursos é atribuída pelo art. 9º, inciso III, da Lei 8.080/1990 ao secretário municipal de saúde, cabendo a exclusão de sua responsabilidade apenas diante de atos que evidenciem a avocação dessa competência pelo chefe do Poder Executivo local. 
25. Nos presentes autos, inexistem elementos que permitam afirmar que os recursos do Fundo Municipal de Saúde de São Caetano de Odivelas/PA não foram geridos pela ex-secretária de saúde, Sra. Ana Alzira Maciel dos Reis. Ao contrário, as notas de empenho e as ordens de pagamento que constam de várias páginas das peças 2 e 3 dos autos têm por signatária, na condição de ordenadora de despesa, a ex-secretária de saúde. Assim sendo, deve a responsabilidade ser atribuída exclusivamente à Sra. Ana Alzira Maciel dos Reis, a quem cabe a imputação do débito total relativo às irregularidades, afastando-se a responsabilidade do ex-prefeito Rubens de Oliveira Barbalho.
Da revelia da Sra.  Ana Alzira Maciel dos Reis 
23. 	Conforme relatado nos itens 12 e 13 desta instrução, após tentativas frustradas de citação da responsável em endereços constantes do cadastro da Receita Federal e dos próprios autos, e após restarem infrutíferas buscas por outros endereços em bases de dados de caráter público, promoveu-se a notificação editalícia, com fulcro no art. 22, inciso III, da Lei 8.443/1992  c/c art. 179, inciso III, do Regimento Interno do TCU. 
24.	Desse modo, considera-se regular a notificação ficta da responsável, vez que atendidos os requisitos legais e regimentais. Certifica-se ainda que a responsável não apresentou alegações de defesa nem recolheu o débito a ela atribuído, configurando-se a revelia de que trata o art. 12, § 3º, da Lei 8.443/1992.
25. 	Nos processos do TCU, a revelia não leva à presunção de que seriam verdadeiras todas as imputações levantadas contra os responsáveis, diferentemente do que ocorre no processo civil, em que a revelia do réu opera a presunção da verdade dos fatos narrados pelo autor. Dessa forma, a avaliação da responsabilidade não pode prescindir da prova existente no processo ou para ele carreada.
26. 	Configurada a revelia da responsável frente à citação deste Tribunal e inexistindo comprovação da boa e regular aplicação dos recursos transferidos, considerados os elementos existentes nos autos, não resta alternativa senão dar seguimento ao processo, proferindo julgamento sobre os elementos até aqui presentes, que conduzem à irregularidade dessas contas.
27. 	Em se tratando de processo em que a parte não se manifestou acerca das irregularidades imputadas, não há elementos para que se possa efetivamente aferir e reconhecer a ocorrência de boa-fé na conduta da Sra. Ana Alzira Maciel dos Reis. Logo, pode este Tribunal, desde logo, proferir o julgamento de mérito pela irregularidade das contas, conforme combinação dos §§ 2º e 6º do art. 202 do RI/TCU.
28. 	Esse entendimento está amparado nos Acórdão 1009/2018-TCU-Plenáriolenio (rel. Ministro Bruno Dantas) , 309/2017-TCU-Plenário (rel. Ministro Vital do Rego) , 2535/2015-TCU-Plenário (rel. Ministro Vital do Rego) , 2.424/2015-TCU-Plenário (rel. Ministro Benjamin Zymler) .
29.	Considerando o ilícito acima identificado, a imputação de responsabilidade atende aos pressupostos estabelecidos na jurisprudência desta Corte de Contas. Com efeito, há elementos para individualizar a conduta, o nexo de causalidade entre esta e a irregularidade geradora do dano e está caracterizada a atuação, no mínimo culposa, da responsável, conforme apresentado nos subitens do parágrafo 13 desta instrução. Cumpre ainda salientar que, conforme disposto no art. 9º, caput e inciso III, da Lei n. 8.080/1990, é competência do secretário municipal de saúde a gestão do Sistema Único de Saúde (SUS) na esfera municipal.
30. 	Assim, com fundamento nos arts. 1º, inciso I, 16, inciso III, alíneas ‘b’ e ‘c, 19 e 23, inciso III, da Lei 8.443/1992, e nos arts. 1º, inciso I, 209, incisos II e III, 210 e 214, inciso III, do RI/TCU, as presentes contas devem serem julgadas irregulares, com a condenação em débito e aplicação da multa prevista no art. 57 da Lei 8.443/1992 c/c o art. 267 do Regimento Interno, uma vez que a responsável infringiu o disposto nos arts. 62 e 63 da Lei 4.320/1964, no art. 77 do Decreto-Lei 200/1967, no art. 36, § 2º, do Decreto 93.872/1986 e no art. 11 do Decreto 1.651/1995, tendo, pois, cometido atos de gestão com infração à norma legal que causaram dano ao erário.
Não Ocorrência da Prescrição da Pretensão Punitiva
31.	Observa-se não ter ocorrido a prescrição da pretensão punitiva por parte do TCU que, nos termos do entendimento firmado no Acórdão 1441/2016-TCU-Plenário (rel. Ministro Benjamin Zymler) , subordina-se ao prazo geral de prescrição indicado no art. 205 do Código Civil, qual seja, dez anos contados a partir da data de ocorrência da irregularidade sancionada, nos termos do art. 189 do Código Civil. As irregularidades discutidas nesta TCE ocorreram no exercício de 2012, portanto há menos de 10 anos do ato que determinou a citação dos responsáveis, ocorrido em 31/8/2017 (peça 9) .
CONCLUSÃO
32.	Diante da revelia da Sra.  Ana Alzira Maciel dos Reis, e inexistindo nos autos elementos que permitam concluir pela ocorrência de boa-fé ou de outros excludentes de culpabilidade na conduta da responsável, propõe-se que suas contas sejam julgadas irregulares e que seja condenada em débito e multa. 
INFORMAÇÕES ADICIONAIS
33.	Informa-se que não há outros processos em tramitação no Tribunal nos quais tenha sido constatada a existência de débitos imputáveis à responsável arrolada nestes autos.
PROPOSTA DE ENCAMINHAMENTO
34.	Diante do exposto, submetem-se os autos à consideração superior, propondo:
34.1.	excluir da relação processual o Sr. Rubens de Oliveira Barbalho (CPF XXX.930.722-XX) ;
34.2.	considerar revel, para todos os efeitos, a Sra. Ana Alzira Maciel dos Reis (CPF XXX.287.052-XX) , dando-se prosseguimento ao processo, nos termos do art. 12, § 3º, da Lei 8.443/1992 c/c o art. 202, § 8º, do RI/TCU;
34.3.	com fundamento nos arts. 1º, inciso I, 16, inciso III, alíneas ‘b’ e ‘c’, 19 e 23, inciso III, da Lei 8.443/1992 c/com os arts. 1º, inciso I, 209, incisos II e III, 210 e 214, inciso III, do Regimento Interno do TCU, julgar irregulares as contas da Sra. Ana Alzira Maciel dos Reis (CPF XXX.287.052-XX) e condená-la ao pagamento das quantias a seguir especificadas, com a fixação do prazo de quinze dias, a contar da notificação, para comprovar, perante o Tribunal (art. 214, inciso III, alínea ‘a’, do Regimento Interno) , o recolhimento da dívida aos cofres do Fundo Nacional de Saúde, atualizada monetariamente e acrescida dos juros de mora, calculados a partir das datas discriminadas, até a data do recolhimento, na forma prevista na legislação em vigor:
	 
                      TRIBUNAL DE CONTAS DA UNIÃO	TC Processo 003.723/2017-8
	DATA DA OCORRÊNCIA
	VALOR ORIGINAL (R$) 

	11/1/2012
	800,52

	12/1/2012
	800,52

	12/1/2012
	1.600,00

	12/1/2012
	3.307,73

	12/1/2012
	1.800,43

	12/1/2012
	3.000,45

	12/1/2012
	1.000,44

	13/2/2012
	800,52

	16/2/2012
	4.000,00

	16/2/2012
	1.000,00

	16/2/2012
	2.500,00

	17/2/2012
	1.687,33

	16/3/2012
	800,52

	20/3/2012
	2.500,00

	21/3/2012
	3.000,00

	21/3/2012
	2.492,00

	29/3/2012
	180,00

	12/4/2012
	800,52

	20/4/2012
	588,00

	20/4/2012
	2.500,00

	26/4/2012
	1.687,33

	4/5/2012
	36.521,95

	4/5/2012
	36.521,95

	15/5/2012
	8.973,09

	15/5/2012
	800,52

	23/5/2012
	2.500,00

	8/6/2012
	20.670,00

	12/6/2012
	800,52

	14/6/2012
	1.005,22

	15/6/2012
	12.369,67

	20/6/2012
	2.500,00

	26/6/2012
	250,00

	17/7/2012
	1.687,33

	17/7/2012
	800,52

	20/7/2012
	2.500,00

	2/8/2012
	1.687,33

	2/8/2012
	8.861,75

	10/8/2012
	504,55

	10/8/2012
	865,50

	16/8/2012
	800,52

	22/8/2012
	3.000,00

	29/8/2012
	2.000,01

	30/8/2012
	1.058,80

	13/9/2012
	568,00

	14/9/2012
	800,00

	18/9/2012
	4.460,20

	18/9/2012
	800,52

	26/9/2012
	1.419,31

	26/9/2012
	3.003,51

	26/9/2012
	4.460,17

	26/9/2012
	3.600,00

	3/10/2012
	1.952,00

	3/10/2012
	1.687,33

	3/10/2012
	1.114,90

	3/10/2012
	2.520,57

	16/10/2012
	180,00

	24/10/2012
	800,52

	25/10/2012
	3.600,00

	8/11/2012
	1.420,00

	13/11/2012
	800,52

	22/11/2012
	3.600,00

	28/11/2012
	568,00

	28/11/2012
	3.124,05

	28/11/2012
	1.039,71

	29/11/2012
	300,00

	7/12/2012
	5.224,50

	12/12/2012
	270,00

	12/12/2012
	270,00

	12/12/2012
	270,00

	20/12/2012
	1.143,53

	20/12/2012
	4.000,00

	20/12/2012
	707,09

	20/12/2012
	3.600,00

	20/12/2012
	800,52

	27/12/2012
	800,52

                      TRIBUNAL DE CONTAS DA UNIÃO	TC Processo 003.723/2017-8
				  Valor atualizado até 7/6/2019: R$ 362.952,51.
34.4.	aplicar à Sra. Ana Alzira Maciel dos Reis (CPF XXX.287.052-XX) a multa prevista no art. 57 da Lei 8.443/1992 c/c o art. 267 do Regimento Interno, fixando-lhe o prazo de quinze dias, a contar da notificação, para comprovar, perante o Tribunal (art. 214, inciso III, alínea ‘a’, do Regimento Interno) , o recolhimento da dívida aos cofres do Tesouro Nacional, atualizada monetariamente desde a data do acórdão que vier a ser proferido até a do efetivo recolhimento, se forem pagas após o vencimento, na forma da legislação em vigor;
34.5.	autorizar, desde logo, nos termos do art. 28, inciso II, da Lei 8.443/1992, a cobrança judicial das dívidas caso não atendidas as notificações;
34.6.	autorizar, desde logo, o pagamento das dívidas da responsável em trinta e seis parcelas mensais e consecutivas, nos termos do art. 26 da Lei 8.443/1992 c/c o art. 217 do Regimento Interno, caso solicitado, fixando-lhe o prazo de quinze dias, a contar do recebimento da notificação, para comprovar perante o Tribunal o recolhimento da primeira parcela, e de trinta dias, a contar da parcela anterior, para comprovar o recolhimento das demais parcelas, com a incidência dos encargos legais devidos, na forma prevista na legislação em vigor;
34.7.	alertar a responsável de que a falta de comprovação do recolhimento de qualquer parcela importará o vencimento antecipado do saldo devedor, nos termos do § 2º do art. 217 do Regimento Interno deste Tribunal;
34.8.	encaminhar cópia da deliberação que vier a ser proferida ao Procurador-Chefe da Procuradoria da República no Estado do Pará, nos termos do art. 209, § 7º, in fine, do Regimento Interno do TCU, para adoção das medidas que entender cabíveis.”
	É o relatório.

não há.

Subprocurador-Geral Lucas Rocha Furtado.

TOMADA DE CONTAS ESPECIAL. MUNICÍPIO DE SÃO CAETANO DE ODIVELAS/PA. AUDITORIA DO DENASUS. NÃO COMPROVAÇÃO DE DESPESAS EXECUTADAS COM RECURSOS DO SUS NO EXERCÍCIO DE 2012. CITAÇÃO DA EX-SECRETÁRIA MUNICIPAL DE SAÚDE. REVELIA. CONTAS IRREGULARES. DÉBITO. MULTA.

TOMADA DE CONTAS ESPECIAL (TCE)

Secretaria de Controle Externo de Tomada de Contas Especial (SecexTCE).

Em apreciação, tomada de contas especial instaurada pelo Fundo Nacional de Saúde - FNS em desfavor do Sr. Rubens de Oliveira Barbalho e da Sra. Ana Alzira Maciel dos Reis, respectivamente, ex-prefeito e ex-secretária municipal de saúde de São Caetano de Odivelas/PA, em razão da não comprovação de despesas executadas com recursos do SUS no exercício de 2012.
2.	Com amparo em relatório elaborado pelo Departamento Nacional de Auditoria do SUS – Denasus, o FNS imputou a responsabilidade pelo débito, no montante de R$ 242.431,01, ao ex-prefeito e à ex-secretária municipal de saúde.
3.	No âmbito desta Corte, contudo, a SecexTCE ressaltou que não se identificou participação direta ou indireta do ex-prefeito na gestão do Fundo Municipal de Saúde, mas sim da ex-secretária, signatária de notas de empenho e ordens de pagamento, na condição de ordenadora de despesa. Assim, excluiu-se a responsabilização do Sr. Rubens de Oliveira Barbalho no presente processo, promovendo a citação apenas da Sra. Ana Alzira Maciel dos Reis.
4.	Considerando que a responsável não compareceu aos autos, a proposta da unidade técnica, com o aval do Ministério Público, é de julgar irregulares suas contas e condená-la à restituição dos valores não comprovados, com a aplicação da multa prevista no art. 57 da Lei 8.443/1992.
5.	Anuo, em essência, ao encaminhamento sugerido, de modo que adoto as manifestações como razão de decidir.
6.	A responsável manteve-se inerte, após regular citação, promovida via edital, uma vez esgotadas as medidas para localizá-la, consoante despacho de peça 19, eis que frustradas as tentativas de notificação no endereço constante da base de dados da Receita Federal, bem como em outro endereço constante dos autos. Assim, transcorrido o prazo sem a apresentação de alegações de defesa ou recolhimento do débito imputado, a ex-secretária deve ser considerada revel, nos termos do art. 12, § 3º, da Lei 8.443/1992, dando-se prosseguimento aos autos.
7.	Consoante jurisprudência pacífica desta Corte, compete ao gestor prestar contas da integralidade das verbas federais recebidas, cabendo-lhe o ônus da prova quanto à boa e regular aplicação desses recursos. Não apresentado qualquer elemento apto a elidir a ocorrência apontada, as contas da Sra. Ana Alzira Maciel dos Reis devem ser julgadas irregulares, com fundamento no art. 16, inciso III, alíneas “b” e “c”, da Lei 8.443/1992, com condenação ao ressarcimento dos valores impugnados e aplicação da multa prevista no art. 57 da Lei 8.443/1992.
8.	Apropriado, ainda, nos termos do art. 16, § 3º, da Lei 8.443/92, dar ciência da deliberação à Procuradoria da República no Estado do Pará para adoção das medidas que considere cabíveis.
9.	Quanto ao Sr. Rubens de Oliveira Barbalho, de fato, predomina nesta Corte o entendimento, consoante enunciado de jurisprudência que acompanha o Acórdão 203/2018-TCU-Plenário, de que:
“O prefeito somente responde por irregularidades na aplicação de recursos do Sistema Único de Saúde (SUS) caso delas participe ativamente, pois, no âmbito municipal, a direção do SUS é competência da respectiva secretaria de saúde ou órgão equivalente (art. 9º, inciso III, da Lei 8.080/1990) .”
10.	De todo modo, pondero escusado o encaminhamento proposto de expressamente exclui-lo da relação processual, uma vez que, não promovida sua citação, nem sequer se tornou responsável nos presentes autos, inexistindo uma relação processual constituída no âmbito desta Corte.
	Ante o exposto, manifesto-me por que o Tribunal aprove o acórdão que ora submeto à apreciação deste Colegiado.
TCU, Sala das Sessões Ministro Luciano Brandão Alves de Souza, em 29 de outubro de 2019.
AUGUSTO SHERMAN CAVALCANTI 
Relator